【裁判字號】    98,易更(一),10
【裁判日期】    990615
【裁判案由】    傷害
【裁判全文】
臺灣臺北地方法院刑事判決          98年度易更(一)字第10號
公  訴  人  臺灣臺北地方法院檢察署檢察官
被      告  ＳＵＫＩＮＩ  印尼.
選任辯護人  張寧洲律師
上列被告因殺人未遂案件，經檢察官提起公訴（九十七年度偵字
第一七二三五號），本院於民國九十七年十二月三十一日以九十
七年度易字第三○三二號判決不受理後，檢察官不服提起上訴，
經臺灣高等法院於九十八年八月十日以九十八年度上訴字第五八
五號判決撤銷後發回本院更為審理，本院更為判決如下：
    主  文
ＳＵＫＩＮＩ無罪。
    理  由
一、公訴意旨略以：被告ＳＵＫＩＮＩ為印尼籍人士，自民國九
    十五年六月至九十六年三月間，受僱於告訴人張○○（下稱
    張父，真實姓名、年籍均詳卷）在臺北市○○區○○街○○
    號○樓（真實地址詳卷）住宅，擔任外傭工作，竟基於殺人
    之故意，於上述幫傭期間，將告訴人張父家中之溫度計折斷
    ，取出溫度計內之汞金屬（俗稱水銀），利用烹煮餐食之機
    會，將汞金屬加入烹煮食物中，致產生具有毒性之汞蒸氣，
    告訴人張父及其妻王○○（下稱張母，真實姓名、年籍均詳
    卷）、告訴人張□□（下稱長女，真實姓名、年籍均詳卷）
    、張△△（下稱次女，真實姓名、年籍均詳卷）等人均在不
    知情之情況下吸入及食用含有汞金屬之食物，致告訴人張父
    產生掉髮、嘴部潰瘍、視力模糊、畏寒、頭暈之汞中毒傷害
    症狀，且頭髮中汞濃度為正常值之四點八六倍；致張母亦產
    生掉髮、嘴部潰瘍、視力模糊、畏寒、耳鳴之汞中毒傷害症
    狀，且頭髮中汞濃度為正常值之二點一九倍；而致告訴人長
    女產生全身痠痛、無故跌到、便秘等汞中毒傷害症狀，且頭
    髮中汞濃度為正常值之十點四二倍。告訴人次女則頭髮中汞
    濃度為正常值之二十三點三三倍。後因被告逃跑，張母查覺
    家中竟有折掉之溫度計，疑家人上揭症狀係中毒所致，而至
    醫院為毒物檢驗，始發覺上述情形，案經告訴人張父、長女
    、次女訴請臺灣臺北地方法院檢察署檢察官偵辨，因認被告
    涉犯刑法第二百七十一條第二項、第一項之殺人未遂罪嫌（
    起訴書原認係涉犯同法第二百七十七條第一項之傷害罪嫌）
    云云。
二、按犯罪事實應依證據認定之，無證據不得認定犯罪事實；不
    能證明被告犯罪或其行為不罰者，應諭知無罪之判決，刑事
    訴訟法第一百五十四條第二項、第三百零一條第一項分別定
    有明文。次按事實之認定，應憑證據，如未能發現相當證據
    ，或證據不足以證明，自不能以推測或擬制之方法，以為裁
    判之基礎；又認定犯罪事實所憑之證據，雖不以直接證據為
    限，間接證據亦包括在內，然而無論直接或間接證據，其為
    訴訟上之證明，須於通常一般之人不致有所懷疑，而得確信
    其為真實之程度者，始得據為有罪之認定；再認定不利於被
    告之事實，須依積極證據，苟積極證據不足為不利於被告事
    實之認定時，即應為有利於被告之認定，更不必有何有利之
    證據，最高法院四十年臺上字第八六號、七十六年臺上字第
    四九八六號及三十年上字第八一六號分別著有判例意旨可資
    參照。又按告訴人之告訴，係以使被告受刑事訴追為目的，
    是其陳述是否與事實相符，仍應調查其他證據以資審認；又
    被害人之陳述如無瑕疵，且就其他方面調查又與事實相符，
    固足採為科刑之基礎，倘其陳述尚有瑕疵，而在未究明前，
    遽採為論罪科刑之根據，即難認為適法，最高法院五十二年
    臺上字第一三○○號、六十一年臺上字第三○九九號著有判
    例意旨可資參照。況刑事訴訟法第一百六十一條第一項亦規
    定，檢察官就被告犯罪事實，應負舉證責任，並指出證明之
    方法，是檢察官對於起訴之犯罪事實，應負提出證據及說服
    之實質舉證責任，倘其所提出之證據，不足為被告有罪之積
    極證明，或其指出證明之方法，無從說服法院以形成被告有
    罪之心證，基於無罪推定之原則，自應為被告無罪判決之諭
    知，最高法院九十二年度臺上字第一二八號著有判例意旨可
    資參照。
三、本件公訴意旨認被告涉犯刑法第二百七十一條第二項、第一
    項之殺人未遂罪嫌，無非係以被告於偵查中之供述、告訴人
    張父於偵查及本院審理中之證述、證人張母於偵查及本院審
    理中之證述、證人即行政院國軍退除役官兵輔導委員會臺北
    榮民總醫院內科部臨床毒物科醫師蔡維禎於偵查及本院審理
    中之證述、告訴人張父於行政院國軍退除役官兵輔導委員會
    臺北榮民總醫院病歷（含一般內科病歷、ＶＥＴＥＲＡＮＳ
    ＧＥＮＥＲＡＬ  ＨＯＳＰＩＴＡＬ, ＶＡＣＲＳ－－－Ｃ
    ＬＩＮＩＧＡＬ  ＴＯＸＩＣＯＬＯＧＹ  ＲＥＰＯＲＴ－
    －－、臺北榮民總醫院中正三樓檢驗部一般檢驗科報告及臺
    北榮民總醫院中正三樓檢驗部生化科報告）、證人張母於行
    政院國軍退除役官兵輔導委員會臺北榮民總醫院病歷（含一
    般內科病歷、ＶＥＴＥＲＡＮＳ  ＧＥＮＥＲＡＬＨＯＳＰ
    ＩＴＡＬ, ＶＡＣＲＳ－－－ＣＬＩＮＩＧＡＬ  ＴＯＸＩ
    ＣＯＬＯＧＹ  ＲＥＰＯＲＴ、臺北榮民總醫院中正三樓檢
    驗部一般檢驗科報告及臺北榮民總醫院中正三樓檢驗部生化
    科報告）、告訴人長女於行政院國軍退除役官兵輔導委員會
    臺北榮民總醫院病歷（含臺北榮總初診病歷貼單、一般內科
    病歷、小兒心臟科病歷、臺北榮民總醫院兒童心臟科超音波
    心圖報告、ＶＥＴＥＲＡＮＳ  ＧＥＮＥＲＡＬ  ＨＯＳＰ
    ＩＴＡＬ, ＶＡＣＲＳ－－－ＣＬＩＮＩＧＡＬ  ＴＯＸＩ
    ＣＯＬＯＧＹ  ＲＥＰＯＲＴ、臺北榮民總醫院中正三樓檢
    驗部一般檢驗科報告及臺北榮民總醫院中正三樓檢驗部生化
    科報告）、告訴人次女於行政院國軍退除役官兵輔導委員會
    臺北榮民總醫院病歷（含臺北榮總初診病歷貼單、一般內科
    病歷、小兒心臟科病歷、臺北榮民總醫院兒童心臟科超音波
    心圖報告、ＶＥＴＥＲＡＮＳ  ＧＥＮＥＲＡＬ  ＨＯＳＰ
    ＩＴＡＬ, ＶＡＣＲＳ－－－ＣＬＩＮＩＧＡＬ  ＴＯＸＩ
    ＣＯＬＯＧＹ  ＲＥＰＯＲＴ、臺北榮民總醫院中正三樓檢
    驗部一般檢驗科報告及臺北榮民總醫院中正三樓檢驗部生化
    科報告）及法務部法醫研究所法醫所（九八）醫文字第○九
    八一一○一一一七號法醫文書審查鑑定書等件資為論據。惟
    訊之被告堅詞否認有何殺人未遂或傷害之犯行，辯稱：伊沒
    有使用過水銀溫度計，也沒有折斷過溫度計等語。辯護人則
    為其辯稱：參酌法務部法醫研究所、國立臺灣大學醫學院鑑
    定報告及證人蔡維禎對於本案有不同的意見，何者可採顯然
    有疑義，本件可能存在不是汞中毒的情形，而依證人蔡維禎
    、張母及告訴人張父之證述，本件被害人症狀及成因尚存在
    多種可能性，自難認定被告涉有本件犯行，且本件尚存在另
    一名外傭ＳＩＴＩ犯案之可能性，基於罪疑惟輕法則，不能
    證明被告有為本件犯行等語。
四、證據能力部分：
（一）查本件被告所為不利於己之陳述，並無出於強暴、脅迫、
      利誘、詐欺、疲勞訊問、違法羈押或其他不正之方法，亦
      非違反法定障礙事由經過期間不得訊問或告知義務之規定
      而為，依刑事訴訟法第一百五十六條第一項、第一百五十
      八條之二規定，應認其有證據能力。
（二）按被告以外之人於偵查中向檢察官所為之陳述，除顯有不
      可信之情況者外，得為證據，刑事訴訟法第一百五十九條
      之一第二項定有明文。次按刑事訴訟法第一百五十八條之
      三規定：「證人、鑑定人依法應具結而未具結者，其證言
      或鑑定意見，不得作為證據。」所謂「依法應具結而未具
      結者」，係指檢察官或法官依刑事訴訟法第一百七十五條
      之規定，以證人身分傳喚被告以外之人（證人、告發人、
      告訴人、被害人、共犯或共同被告）到庭作證，或雖非以
      證人身分傳喚到庭，而於訊問調查過程中，轉換為證人身
      分為調查時，此時其等供述之身分為證人，則檢察官、法
      官自應依本法第一百八十六條有關具結之規定，命證人供
      前或供後具結，其陳述始符合第一百五十八條之三之規定
      ，而有證據能力。若檢察官或法官非以證人身分傳喚，而
      以告發人、告訴人、被害人或共犯、共同被告身分傳喚到
      庭為訊問時，其身分既非證人，即與「依法應具結」之要
      件不合，縱未命其具結，純屬檢察官或法官調查證據職權
      之適法行使，當無違法可言。而前揭不論係本案或他案在
      檢察官面前作成未經具結之陳述筆錄，係屬被告以外之人
      於偵查中向檢察官所為之陳述，本質上屬於傳聞證據，基
      於保障被告在憲法上之基本訴訟權，除該被告以外之人死
      亡、身心障礙致記憶喪失或無法陳述、滯留國外或所在不
      明而無法傳喚或傳喚不到、或到庭後拒絕陳述等情形外，
      如已經法院傳喚到庭具結而為陳述，並經被告之反對詰問
      ，前揭非以證人身分而在檢察官面前未經具結之陳述筆錄
      ，除顯有不可信之情況者外，依刑事訴訟法第一百五十九
      條之一第二項，仍非不得為證據，惟應於判決內敘明其符
      合傳聞證據例外之理由。不能因陳述人未經具結，即一律
      適用本法第一百五十八條之三之規定，排除其證據能力，
      最高法院九十七年度臺上字第一三七三號著有判決意旨可
      資參照。又按刑事訴訟法第一百六十六條以下所定詰問程
      序，僅於審判程序有其適用，偵查程序中檢察官固然基於
      其客觀義務，必須對於被告有利及不利之情形均一律注意
      （刑事訴訟法第二條第一項參照），惟偵查中檢察官主要
      係基於蒐集被告犯罪證據之目的以訊問證人，核與審判程
      序中法院需立於公正第三人地位，經由當事人之攻防，調
      查證人以認定事實之性質及目的有別，況偵查中訊問證人
      ，法亦無明文必須傳喚被告使之得以在場，至刑事訴訟法
      第二百四十八條第一項前段雖規定「如被告在場者，被告
      得親自詰問」，然在偵查之目的及法律之條文規範結構下
      ，事實上亦難期被告有於偵查中行使詰問權之機會，是應
      認我國現行法制中，偵查中被告對於證人之對質詰問權，
      並非必然需受到保障之權利，惟法院於審判中欲使用偵查
      時訊問證人之筆錄時，基於審判期日即應保障被告對質詰
      問權之法理，除被告於審判中放棄對該證人之反對詰問權
      ，而得依刑事訴訟法第二百八十八條第二項前段規定以宣
      讀該證人於審判外陳述或告以要旨等簡便調查證據方式為
      之者外，法院仍應傳喚該陳述人到庭，使被告或其辯護人
      有行使反對詰問權之機會，否則該證人在偵查中向檢察官
      所為之陳述，縱使已經具結，且無顯不可信之情況，仍屬
      未經完足調查之證據。當事人對於詰問權既有處分之權能
      ，則此項詰問權之欠缺，非不得於審判中由被告行使以補
      正，而完足為經合法調查之證據，最高法院九十六年度臺
      上字第一八七○號著有判決意旨可資參照。經查：１、證
      人張母、蔡維禎於九十七年二月二十五日、四月二十九日
      偵查中分別以證人身分具結向檢察官所為之證述，均查無
      何顯不可信之情況，依刑事訴訟法第一百五十九條之一第
      二項規定，均得為證據。２、告訴人張父於九十七年二月
      二十五日、四月二十九日偵查中經檢察官以告訴人身分傳
      喚到庭訊問，惟其身分既非證人，即與「依法應具結」之
      要件不合，縱未命其具結，純屬檢察官調查證據職權之適
      法行使，當無違法可言。是告訴人張父於九十七年二月二
      十五日、四月二十九日偵查中以告訴人身分向檢察官所為
      之陳述，固屬被告以外之人於審判外之言詞陳述，惟查無
      顯有不可信之情況，依前開規定，屬於傳聞法則之例外，
      得為證據，並已於本院九十九年四月二十一日審判期日中
      以證人身分到庭陳述，並賦予被告及其選任辯護人對質詰
      問之機會，要無侵害被告及其選任辯護人對於告訴人張父
      之對質詰問權，依前開規定，其瑕疵應認已治癒，而得為
      證據。
（三）次按除顯有不可信之情況外，從事業務之人於業務上或通
      常業務過程所須製作之紀錄文書，得為證據，刑事訴訟法
      第一百五十九條之四第二款亦定有明文。又按醫師法第十
      二條第一項規定：醫師執行業務時，應製作病歷，並簽名
      或蓋章及加註執行年、月、日。第二項規定：前項病歷，
      除應於首頁載明病人姓名、出生年、月、日、性別及住址
      等基本資料外，其內容至少應載明下列事項：一、就診日
      期。二、主訴。三、檢查項目及結果。四、診斷或病名。
      五、治療、處置或用藥等情形。六、其他應記載事項。因
      此，醫師執行醫療業務時，不論患者是因病尋求診療，或
      因特殊目的而就醫，醫師於診療過程中，應依醫師法之規
      定，製作病歷，此一病歷之製作，均屬醫師於醫療業務過
      程中所須製作之紀錄文書，而且每一醫療行為均屬可分，
      因其接續之看診行為而構成醫療業務行為，其中縱有因訴
      訟目的，例如被毆傷而尋求醫師之治療，對醫師而言，仍
      屬其醫療業務行為之一部分，仍應依法製作病歷，則該病
      歷仍屬業務上所製作之紀錄文書，與通常之醫療行為所製
      作之病歷無殊，自屬刑事訴訟法第一百五十九條之四第二
      款所稱從事業務之人於業務上所須製作之紀錄文書，而診
      斷證明書係依病歷所轉錄之證明文書，自仍屬本條項之證
      明文書，最高法院九十七年度臺上字第六六六號著有判決
      要旨可參。查，告訴人張父於行政院國軍退除役官兵輔導
      委員會臺北榮民總醫院病歷（含一般內科病歷、ＶＥＴＥ
      ＲＡＮＳ  ＧＥＮＥＲＡＬ  ＨＯＳＰＩＴＡＬ, ＶＡＣ
      ＲＳ－－－ＣＬＩＮＩＧＡＬ  ＴＯＸＩＣＯＬＯＧＹ
      ＲＥＰＯＲＴ、臺北榮民總醫院中正三樓檢驗部一般檢驗
      科報告及臺北榮民總醫院中正三樓檢驗部生化科報告）、
      證人張母於行政院國軍退除役官兵輔導委員會臺北榮民總
      醫院病歷（含一般內科病歷、ＶＥＴＥＲＡＮＳ  ＧＥＮ
      ＥＲＡＬＨＯＳＰＩＴＡＬ, ＶＡＣＲＳ－－－ＣＬＩＮ
      ＩＧＡＬ  ＴＯＸＩＣＯＬＯＧＹ  ＲＥＰＯＲＴ、臺北
      榮民總醫院中正三樓檢驗部一般檢驗科報告及臺北榮民總
      醫院中正三樓檢驗部生化科報告）、告訴人長女於行政院
      國軍退除役官兵輔導委員會臺北榮民總醫院病歷（含臺北
      榮總初診病歷貼單、一般內科病歷、小兒心臟科病歷、臺
      北榮民總醫院兒童心臟科超音波心圖報告、ＶＥＴＥＲＡ
      ＮＳ  ＧＥＮＥＲＡＬ  ＨＯＳＰＩＴＡＬ, ＶＡＣＲＳ
      －－－ＣＬＩＮＩＧＡＬ  ＴＯＸＩＣＯＬＯＧＹ  ＲＥ
      ＰＯＲＴ、臺北榮民總醫院中正三樓檢驗部一般檢驗科報
      告及臺北榮民總醫院中正三樓檢驗部生化科報告）、告訴
      人次女於行政院國軍退除役官兵輔導委員會臺北榮民總醫
      院病歷（含臺北榮總初診病歷貼單、一般內科病歷、小兒
      心臟科病歷、臺北榮民總醫院兒童心臟科超音波心圖報告
      、ＶＥＴＥＲＡＮＳ  ＧＥＮＥＲＡＬ  ＨＯＳＰＩＴＡ
      Ｌ, ＶＡＣＲＳ－－－ＣＬＩＮＩＧＡＬ  ＴＯＸＩＣＯ
      ＬＯＧＹ  ＲＥＰＯＲＴ、臺北榮民總醫院中正三樓檢驗
      部一般檢驗科報告及臺北榮民總醫院中正三樓檢驗部生化
      科報告），分別為從事業務之人於業務上或通常業務過程
      所須製作之紀錄文書，可信度均甚高，復均查無顯有不可
      信之情況，依前開刑事訴訟法第一百五十九條之四第二款
      之規定，自均得為證據。
（四）再按被告以外之人於審判外之言詞或書面陳述，除法律有
      規定者外，不得作為證據；法院或檢察官得囑託醫院、學
      校或其他相當之機關、團體為鑑定，或審查他人之鑑定，
      並準用第二百零三條至第二百零六條之一規定；其須以言
      詞報告或說明時，得命實施鑑定或審查之人為之，刑事訴
      訟法第一百五十九條第一項、第二百零八條第一項分別定
      有明文。是法院或檢察官依刑事訴訟法第二百零八第一項
      之規定，囑託鑑定機關所出具之鑑定報告，應屬刑事訴訟
      法第二百零六條第一項之鑑定報告，為傳聞法則之例外，
      而囑託包括檢察官直接囑託及概括指定而由警察機關逕送
      鑑定之情形。查，法務部法醫研究所、國立臺灣大學醫學
      院於本案審理時，分別受臺灣高等法院及本院之囑託而為
      之鑑定書面報告，均屬刑事訴訴法第一百五十九條第一項
      「被告以外之人於審判外之言詞或書面陳述，除法律有規
      定者外，不得作為證據。」，所稱「法律有規定者」之例
      外情形，此因「鑑定之經過及其結果，應命鑑定人以言詞
      或『書面』報告」，同法第二百零六條第一項亦規定甚明
      ，是鑑定人以書面為鑑定報告分別提出於臺灣高等法院及
      本院，依刑事訴訟法第一百五十九條第一項立法理由及同
      法第二百零六條第一項規定，即均具有證據能力。
（五）且按被告以外之人於審判外之陳述，雖不符前四條之規定
      ，而經當事人於審判程序同意做為證據，法院審酌該言詞
      陳述或書面陳述作成時之情況，認為適當者，亦得為證據
      。當事人、代理人或辯護人於法院調查證據時，知有刑事
      訴訟法第一百五十九條第一項不得為證據之情形，而未於
      言詞辯論終結前聲明異議者，視為有前項之同意，刑事訴
      訟法第一百五十九條之五定有明文。查，本案所據以認定
      事實之其餘證據，部分屬傳聞證據，惟檢察官、被告及其
      選任辯護人均未於本院言詞辯論終結前聲明異議，本院審
      酌該等言詞或書面陳述作成之情況，並無非出於任意性或
      不正取供，或違法或不當情事，且客觀上亦無不可信之情
      況，堪認為適當，依刑事訴訟法第一百五十九條之五第二
      項規定，均得作為證據，先予敘明。
五、經查：
（一）被告自九十五年六月十二日起至九十六年三月十二日逃跑
      時止，受僱於告訴人張父，在上開臺北市○○區○○街○
      ○號○樓住宅，擔任外傭工作，案外人ＳＩＴＩ則自九十
      五年十二月間起至九十六年三月十二日止，與被告一同受
      雇於告訴人張父，在前開住宅內，處理包含照顧小孩、烹
      煮食物及打掃等家務，平日多由被告負責烹煮告訴人張父
      全家食物，證人張母與案外人ＳＩＴＩ有時會幫忙烹煮告
      訴人張父全家食物等情，業據告訴人張父、證人張母於本
      院九十九年四月二十一日審判期日中分別以證人身分到庭
      證述屬實，復為被告所不爭執，堪以認定。
（二）又告訴人張父、長女及次女及證人張母自九十六年三月二
      十六日起陸續前往行政院國軍退除役官兵輔導委員會臺北
      榮民總醫院就醫，並在證人蔡維禎安排下接受毒物檢驗。
      再者，告訴人張父於九十六年三月三十一日頭髮檢驗報告
      顯示汞濃度為四點八六ＵＧ／Ｇ（正常值小於一ＵＧ／Ｇ
      ），於九十六年十二月七日頭髮檢驗報告顯示汞濃度為二
      點八一ＵＧ／Ｇ；於九十六年三月三十一日尿液檢驗報告
      顯示砷濃度為一百四十六點一三ＵＧ／Ｇ（正常值小於一
      百二十ＵＧ／Ｇ），於九十六年四月十二日尿液檢驗報告
      顯示砷濃度為一百四十六點二四ＵＧ／Ｇ，於九十六年十
      一月二十六日尿液檢驗報告顯示砷濃度為五十六點零四Ｕ
      Ｇ／Ｇ；於九十六年四月九日血液檢驗報告顯示汞濃度為
      二十點六七七ＵＧ／Ｌ（正常值小於二十ＵＧ／Ｌ），於
      九十六年四月十二日血液檢驗報告顯示汞濃度為二十一點
      七二四ＵＧ／Ｌ。證人張母於九十六年三月三十一日頭髮
      檢驗報告顯示汞濃度為二點一九ＵＧ／Ｇ。告訴人長女於
      九十六年三月三十一日頭髮檢驗報告顯示汞濃度為十點四
      二ＵＧ／Ｇ、鉈濃度為零點九零零九ＵＧ／Ｇ（正常值小
      於零點零一ＵＧ／Ｇ）、鎳濃度為九點七八ＵＧ／Ｇ（正
      常值範圍為零點二至二點七ＵＧ／Ｇ），於九十六年十二
      月七日頭髮檢驗報告顯示汞濃度為三點五三ＵＧ／Ｇ；於
      九十六年四月九日尿液檢驗報告顯示鉈濃度為零點一五Ｕ
      Ｇ／Ｌ，汞濃度為七點零九ＵＧ／Ｇ（正常值小於五ＵＧ
      ／Ｇ），於九十六年四月十二日尿液檢驗報告顯示汞濃度
      為十點四四ＵＧ／Ｇ，於九十六年十二月三日尿液檢驗報
      告顯示砷濃度為三百二十八點五六ＵＧ／Ｇ；於九十六年
      四月十二日血液檢驗報告顯示汞濃度為三十三點七八七Ｕ
      Ｇ／Ｌ。告訴人次女於九十六年三月三十一日頭髮檢驗報
      告顯示汞濃度為二十三點三三ＵＧ／Ｇ等情，業據證人蔡
      維禎於本院上開審判期日中證述屬實，並有行政院國軍退
      除役官兵輔導委員會臺北榮民總醫院九十七年四月十日北
      總企字第○九七○○○七三五四號函及其檢附告訴人張父
      在行政院國軍退除役官兵輔導委員會臺北榮民總醫院之Ｖ
      ＥＴＥＲＡＮＳ  ＧＥＮＥＲＡＬ  ＨＯＳＰＩＴＡＬ,
      ＶＡＣＲＳ－－－ＣＬＩＮＩＧＡＬ  ＴＯＸＩＣＯＬＯ
      ＧＹ  ＲＥＰＯＲＴ、證人張母在行政院國軍退除役官兵
      輔導委員會臺北榮民總醫院之ＶＥＴＥＲＡＮＳ  ＧＥＮ
      ＥＲＡＬ  ＨＯＳＰＩＴＡＬ, ＶＡＣＲＳ－－－ＣＬＩ
      ＮＩＧＡＬ  ＴＯＸＩＣＯＬＯＧＹ  ＲＥＰＯＲＴ、告
      訴人長女在行政院國軍退除役官兵輔導委員會臺北榮民總
      醫院之ＶＥＴＥＲＡＮＳ  ＧＥＮＥＲＡＬ  ＨＯＳＰＩ
      ＴＡＬ, ＶＡＣＲＳ－－－ＣＬＩＮＩＧＡＬ  ＴＯＸＩ
      ＣＯＬＯＧＹ  ＲＥＰＯＲＴ及告訴人次女在行政院國軍
      退除役官兵輔導委員會臺北榮民總醫院之ＶＥＴＥＲＡＮ
      Ｓ  ＧＥＮＥＲＡＬ  ＨＯＳＰＩＴＡＬ, ＶＡＣＲＳ－
      －－ＣＬＩＮＩＧＡＬ  ＴＯＸＩＣＯＬＯＧＹ  ＲＥＰ
      ＯＲＴ等件在卷可稽，應堪採信。
（三）復查，法務部法醫研究所依據上揭告訴人張父、長女、次
      女及證人張母在行政院國軍退除役官兵輔導委員會臺北榮
      民總醫院之檢驗數據鑑定研判結果固為：「一般金屬中毒
      均為滲入食物中食入，故張家成員若已能排除食用中藥或
      其他中毒源，確較有可能為遭人滲入重金屬物於食物中致
      全家成員都有中毒之症狀及檢驗結果，故榮民總醫院蔡維
      禎於九十七年四月二十九日十四時許於臺北地方法院檢察
      署之訊問筆錄推定、研判九十六年三月二十六日檢驗時往
      前推二、三個月有大量暴露之研判甚為合理」等語，有法
      務部法醫研究所九十八年七月二十七日法醫理字第○九八
      ○○○三一八六號函及其檢附法務部法醫研究所法醫所（
      九八）醫文字第○九八一一○一一一七號法醫文書審查鑑
      定書一份附卷可參。然法務部法醫研究所上述鑑定結論既
      係以「排除食用中藥或其他中毒源」執為遭人摻入重金屬
      物質此一推論之前提，則在無積極證據足以排除「食用中
      藥或其他中毒源」之前，自難遽認告訴人張父、長女、次
      女及證人張母等四人係遭人滲入重金屬物質而出現上述中
      毒症狀。況查，經本院依被告選任辯護人之聲請函請國立
      臺灣大學醫學院鑑定意見認為：「由於本案所採用檢驗之
      檢體，若針對案件中所懷疑之水銀溫度計中之汞元素檢驗
      ，頭髮並非標準檢體，血液及二十四小時尿液重金屬濃度
      才是標準檢體，故僅用頭髮來判斷此案是否為元素汞中毒
      之案件，應屬不合理。且本案所採用之檢驗方法ＩＣＰ—
      ＭＳ，若未經標準作業流程，由於儀器非常敏感，結果很
      可能為外界環境所污染，且不知本案所採用之方法，是否
      能區分有機汞或無機汞，若僅就臆測就推論其中有機汞、
      無機汞或元素汞之含量，實為不合理。且本案件中，被害
      者所採之不同檢體，其結果差異太大，舉例來說，長女在
      三月三十一日其頭髮所測得鉈之濃度為零點九（正常小於
      零點零一ＵＧ／Ｇ），高於正常值九倍，但其他檢體檢測
      鉈之濃度卻極低，但鉈絕非一般人可以接觸到或買來下毒
      的重金屬。綜合以上，因檢體採樣，檢驗結果並不合理，
      故無法判斷其是否有重金屬中毒的可能。(一)一般而言，元
      素汞因吸入造成人體毒性，無機汞和有機汞則因口服食入
      造成毒性。日常生活中，口服飲食並非接觸到汞的唯一途
      徑。根據文獻記載，家中的水銀溫度計，打破後若未及時
      回收，汞也有可能在室溫下揮發，造成小孩汞中毒。故日
      常生活中，若誤吸入打破的水銀溫度計、血壓計皆有可能
      中毒。此外，誤食滲漏的水銀電池也有可能造成體內測得
      汞。但是若食入水銀溫度計中的元素汞，一般並不會有中
      毒的情形。但本案之檢體，檢驗結果皆有不合理處，故此
      案是否和汞中毒相關，結果存疑。(二)根據所附資料，被害
      者之症狀並不具有任何特異性，故無法判斷被害人症狀和
      中藥、中毒是否相關」等語，則有國立臺灣大學醫學院九
      十九年一月二十七日（九八）醫秘字第三六○○號函附國
      立臺灣大學醫學院鑑定（諮詢）案件回覆書一份在卷可佐
      。是法務部法醫研究所與國立臺灣大學醫學院就上揭告訴
      人張父、長女、次女及證人張母在行政院國軍退除役官兵
      輔導委員會臺北榮民總醫院檢驗數據之解讀出入甚大。再
      者，證人蔡維禎於偵查中先結證稱：「（能否從數據中推
      出何時吸收重金屬？）從數據來看，從三月二十六日檢驗
      時往前推二、三個月有大量的暴露。」、「（能否從數據
      中推出吸收多少量的重金屬？）沒有辦法。」、「（檢驗
      出來的重金屬會不會對身體重傷害？）暴露在重金屬中不
      表示會導致疾病，本案中沒有看到明顯的疾病症狀。因為
      本案中的暴露還沒有達到會導致重傷害的程度時，因素已
      經消失了。」等語，復於本院審理時證稱：「我們通常在
      醫學中說暴露和中毒，暴露不一定中毒」等語，參酌前開
      法務部法醫研究所法醫所（九八）醫文字第○九八一一○
      一一一七號法醫文書審查鑑定書內鑑定經過第三點亦載明
      ：「汞中毒之數據仍以各醫院實驗數據之範圍方法為準，
      比較相對數據應經實驗取得，故各醫院使用方法研判各檢
      測方法所得之數據差距甚大」等語，是告訴人張父、長女
      、次女及證人張母檢驗所得身體含有重金屬之情形，是否
      均係因食入食物所致？是否均達到重金屬中毒之程度？是
      否與被告有關？均有合理之懷疑，本院自難僅以前開告訴
      人張父、長女、次女及證人張母等四人在行政院國軍退除
      役官兵輔導委員會臺北榮民總醫院之ＶＥＴＥＲＡＮＳ
      ＧＥＮＥＲＡＬ  ＨＯＳＰＩＴＡＬ, ＶＡＣＲＳ－－－
      ＣＬＩＮＩＧＡＬ  ＴＯＸＩＣＯＬＯＧＹ  ＲＥＰＯＲ
      Ｔ及及法務部法醫研究所法醫所（九八）醫文字第○九八
      一一○一一一七號法醫文書審查鑑定書所載，逕認告訴人
      張父、長女、次女及證人張母身體中檢驗之重金屬為被告
      烹煮食物之際摻入汞金屬所致。
（四）又在日常生活中，汞之來源除水銀溫度計之外，尚有血壓
      計、乾電池以及深海魚等海鮮食物，砷之來源則有特殊殺
      蟲劑或地下水、近海魚類等食物，鉈在國內屬管制物品，
      無法隨意取得，僅半導體工業還有在用，非一般人可以接
      觸或買來下毒之重金屬等情，業經證人蔡維禎於偵查及本
      院審理時結證明確，復為前開國立臺灣大學醫學院鑑定（
      諮詢）案件回覆書記載明確。觀之前開告訴人張父、長女
      、次女及證人張母等四人在行政院國軍退除役官兵輔導委
      員會臺北榮民總醫院之ＶＥＴＥＲＡＮＳ  ＧＥＮＥＲＡ
      Ｌ  ＨＯＳＰＩＴＡＬ, ＶＡＣＲＳ－－－ＣＬＩＮＩＧ
      ＡＬ  ＴＯＸＩＣＯＬＯＧＹ  ＲＥＰＯＲＴ之數據中，
      高於正常值者，除汞之外，告訴人張父、長女之尿液、血
      液、頭髮尚分別驗出砷、鉈、鎳等重金屬，則告訴人張父
      、長女體內驗出之重金屬來源多端，是否與被告有關，並
      非無疑。再者，證人蔡維禎先於偵查中證稱：「（頭髮重
      金屬檢驗方法？）是用ＩＣＰ—ＭＳ，就是從髮根往上推
      三至五公分採樣，可以採到最近半年內頭髮中的重金屬含
      量」、「（重金屬在血液中含量的意義？）表示人體在一
      、二個月內吸收重金屬的情形」、「（重金屬在尿液中含
      量的意義？）他是人體在三、五天內吸收重金屬的情況。
      」等語，復於本院審理中證稱：「一般來講我們在臨床上
      應用的毒藥物檢驗有血液、尿液、頭髮，頭髮代表的意義
      比較長，通常我們頭髮一個月長一公分，他可以紀錄這個
      時間點，也可以判斷這個時間點；血液代表最近兩、三個
      月的暴露狀態；尿液大概是三、五天的暴露狀態」等語，
      足認本件告訴人張父、長女、次女及證人張母等四人在行
      政院國軍退除役官兵輔導委員會臺北榮民總醫院之ＶＥＴ
      ＥＲＡＮＳ  ＧＥＮＥＲＡＬ  ＨＯＳＰＩＴＡＬ, ＶＡ
      ＣＲＳ－－－ＣＬＩＮＩＧＡＬ  ＴＯＸＩＣＯＬＯＧＹ
      ＲＥＰＯＲＴ所載數據之解讀，頭髮檢驗報告表示檢驗半
      年內之重金屬含量，尿液檢驗報告表示檢驗前三至五日內
      之重金屬含量，血液檢驗報告表示檢驗前約二個月內之重
      金屬含量，則告訴人張父於九十六年十二月七日頭髮檢驗
      報告顯示汞濃度為二點八一ＵＧ／Ｇ，表示往前推算約於
      九十六年六月時，告訴人張父仍有汞的暴露，此時點距被
      告於九十六年三月十二日逃跑離職已相隔約三個月；且告
      訴人長女於九十六年四月九日尿液檢驗報告顯汞濃度為七
      點零九ＵＧ／Ｇ，於九十六年四月十二日尿液檢驗報告顯
      示汞濃度為十點四四ＵＧ／Ｇ，表示往前推算約於九十六
      年四月初，告訴人長女仍處於汞暴露之環境，惟此時點距
      被告逃跑離職時點亦已相隔達一個月之久，是縱使本件告
      訴人告訴人張父、長女、次女及證人張母體內均驗出「汞
      」這一項重金屬，然告訴人張父、長女於被告逃跑離職後
      仍在汞之暴露下，本院自難推斷告訴人告訴人張父、長女
      、次女及證人張母體內之「汞」金屬係被告於烹煮食物之
      際摻入汞金屬所致。
（五）告訴人張父於本院前開審判期日中以證人身分結證稱：因
      常常應酬，所以可能禮拜一到禮拜五可能只會回家吃飯一
      天，一個禮拜可能有一、兩餐吃被告做的東西等語，而證
      人張母於本院同一審判期日中則證稱：平日白天家中有伊
      與小女兒與兩個幫傭，大女兒自九十五年暑假開始每天早
      上八點半到下午四點半去學校上全天課，早餐在家裡吃，
      午餐由學校提供，小女兒平日親自餵母奶等語，足見被告
      在告訴人張父住處任職期間，平日白天在家中之人為證人
      張母、告訴人次女、被告與另一名外傭ＳＩＴＩ，告訴人
      張父與長女平日較不常在家中進食，然觀諸上開告訴人張
      父、長女、次女及證人張母在行政院國軍退除役官兵輔導
      委員會臺北榮民總醫院之ＶＥＴＥＲＡＮＳ  ＧＥＮＥＲ
      ＡＬ  ＨＯＳＰＩＴＡＬ ,ＶＡＣＲＳ－－－ＣＬＩＮＩ
      ＧＡＬ  ＴＯＸＩＣＯＬＯＧＹ  ＲＥＰＯＲＴ檢驗所得
      數據，平日較常在家中進食之證人張母體內所檢驗出之重
      金屬含量反而較告訴人張父、長女為低，則造成告訴人張
      父、長女、次女及證人張母重金屬暴露之來源與被告在家
      中準備之食物是否確實有關？抑或係來自其他暴露來源，
      並非無疑，亦即本案並不能排除告訴人張父、長女、次女
      及證人張母在外用餐時食入中藥或其他中毒源之可能。酌
      以被告於本院審理時供稱：「（你和ＳＩＴＩ吃的飯菜是
      另外烹煮的？還是和雇主吃一樣的？）會先煮全部，雇主
      先吃完，剩下的我們再吃」等語，被告之飲食既與告訴人
      張父、長女、及證人張母一致，苟被告確如起訴書所載將
      汞加入食物中下毒，被告理應會出現與告訴人張父相似之
      掉髮、嘴部潰瘍、視力模糊、畏寒、頭暈等汞中毒症狀，
      然被告僅有正常的掉髮，有時候覺得全身酸痛，但沒有嘴
      破或耳鳴等情形一節，亦據被告於本院審理時陳明在卷，
      足認被告本身並未出現汞中毒之症狀，則縱使認為告訴人
      張父、長女、次女及證人張母身體不適之情形係因汞中毒
      所致，亦不能認為與被告烹煮之食物有關，況被告亦顯無
      可能為求毒殺告訴人張父、長女、次女及證人張母等人，
      竟願與告訴人張父、長女及證人張母等人一同食用經摻入
      汞金屬之食物之理，亦證公訴意旨顯非有據。
（六）告訴人張父於本院審理中亦以證人身分到庭結證稱：沒有
      看過被告弄斷或折斷溫度計，被告煮菜時也不會戴口罩等
      語明確，證人張母於本院審理時亦結證稱：被告如果有生
      病會戴口罩，但沒有生病的時候有沒有戴口罩做菜不記得
      了等語，參以證人蔡維禎於本院同一審判期日中證稱：「
      元素汞本身沒有毒性，可以歸類到無機汞，除非加熱，…
      …如果把溫度計咬破吞下去本身沒有毒性，除非是把玩或
      加熱使他產生蒸氣才有毒性，因為這樣他（汞）在身體中
      容易轉換成有機汞，溫度計中的汞就是元素汞」等語，倘
      本件被告果如起訴書所載將水銀溫度計折斷後，將汞加入
      烹煮之食物中下毒，被告理應首當其衝吸入大量的汞蒸氣
      而中毒，惟被告並未出現汞中毒之症狀，已如前述，且被
      告烹煮之際多未配戴口罩，衡諸常情，被告應無甘冒自身
      先中毒之風險而下毒之可能。
（七）證人張母於本院審理時固證稱：買來的水銀溫度計都放在
      小孩的房間抽屜，被告可自由進出小孩房間，沒有看過被
      告折斷或弄斷溫度計，但有發現家中水銀溫度計破掉之情
      形，記得有三次，有兩次是在小孩的房間發現，有一次是
      在廚房等語，然除被告之外，證人張母、告訴人張父、長
      女、次女及與被告共同分擔告訴人家務事之另一名外傭Ｓ
      ＩＴＩ等人亦均得自由出入小孩房間，且本案並無人見聞
      係被告將水銀溫度計弄斷，則被告辯稱：ＳＩＴＩ來之後
      就是ＳＩＴＩ負責打掃，伊負責帶小孩，看到破掉的水銀
      溫度計是在ＳＩＴＩ來之後，因為是ＳＩＴＩ負責打掃，
      有可能是ＳＩＴＩ弄破的等語，非無可能。參以前開前開
      國立臺灣大學醫學院鑑定（諮詢）案件回覆書記載：「日
      常生活中，口服飲食並非接觸到汞的唯一途徑，根據文獻
      記載，家中的水銀溫度計，打破後若未及時回收，汞也有
      可能在室溫下揮發...故日常生活中，若誤吸入打破的水
      銀溫度計、血壓計皆有可能中毒，此外，誤食滲漏的水銀
      電池也有可能造成體內測得汞」等語明確，是本件縱認為
      破裂之水銀溫度計係造成告訴人張父、長女、次女及證人
      張母汞暴露之原因，亦不能排除係被告、ＳＩＴＩ或是告
      訴人張父、長女、次女及證人張母不慎弄破等多種可能，
      基於罪疑惟輕原則，本院自不得僅因證人張母發現家中有
      破裂溫度計，即遽為被告不利之判斷。
（八）再者，被告辯稱：受雇這段期間，另一個印尼女傭（即Ｓ
      ＩＴＩ）也是有煮過，例如伊有時候煮菜時，會教另外一
      個女傭如何煮，如果小孩哭，伊會停下來去哄小孩，換另
      外一個印尼女傭去煮菜等語，核與證人張母於本院審理中
      證稱：「（另外那個幫傭有無煮過？）他有時候會幫忙，
      但是被告比較會煮……ＳＩＴＩ比較幫忙洗菜、切菜，因
      為被告煮得比較好吃。ＳＩＴＩ應該也是有一個人煮菜過
      ，但我不知道多久一次，就是偶爾，大約一、兩個禮拜一
      次」等語相符，是被告於受雇告訴人張父家中期間，被告
      與另一名外傭ＳＩＴＩ均有烹煮食物之機會，縱使本案下
      毒者確實係將水銀溫度計折斷後，將汞加入烹煮之食物中
      下毒，則被告與另一名外傭ＳＩＴＩ均有為此等下毒行為
      之可能，然告訴人張父及證人張母於被告與另一名外傭Ｓ
      ＩＴＩ一同逃跑時，因出於直覺，並未對另一名外傭ＳＩ
      ＴＩ進行調查，本案既不能排除另一名外傭ＳＩＴＩ亦對
      告訴人張父或證人張母心生不滿而有犯案之動機，自不得
      僅以證人張母主觀上臆測或推論之詞，逕認被告有為本件
      起訴書所載犯行。
六、綜上所述，本件依公訴人所舉之證據與所指出之證明方法尚
    未足使本院確信被告有檢察官所指上開殺人未遂或傷害之犯
    行，而有合理之懷疑。此外，復查無其他積極確切證據足證
    被告確有檢察官所指之殺人未遂或傷害之行為，依照前開之
    說明，不能證明被告犯罪，自應為被告無罪之諭知。
據上論斷，應依刑事訴訟法第三百零一條第一項前段，判決如主
文。
本件經檢察官申心蓓到庭執行職務
中    華    民    國    99    年    6     月    15    日
                  臺灣臺北地方法院刑事第六庭
                      審判長法  官  張永宏

                            法  官  唐于智
                            法  官  雷淑雯
以上正本證明與原本無異。
如不服本判決，應於判決送達後十日內，向本院提出上訴狀。（
應抄附繕本）。告訴人或被害人如對於本判決不服者，應具備理
由請求檢察官上訴，其上訴期間之計算係以檢察官收受判決正本
之日期為準。
                            書記官  胡詩唯
中    華    民    國    99    年    6     月    15    日

司法院資訊處製作；財團法人民間司法改革基金會備份。
